# Modelos de Datos Panel, Panel VAR y otros Modelos No Lineales

## Modelos de Datos Panel y Panel VAR

### Motivación

Los datos panel son una extensión natural del análisis de series de tiempo en el que observamos una misma variable a lo largo del tiempo, pero para múltiples individuos. Denotemos con $Y_{it}$  el componente o individuo $i$, $i = 1, 2, \ldots, N$ en el tiempo $t$, $t = 1, 2, \ldots, T$. Típicamente, las series de tiempo en forma de panel se caracterizan por ser de dimensión de individuos corta y de dimensión temporal larga. 

En general, escribiremos:
\begin{equation}
    Y_{it} = \alpha_i + \beta_i X_{it} + U_{it}
\end{equation}

Donde $\alpha_i$ es un efecto fijo especificado como:
\begin{equation}
    \alpha_i = \beta_0 + \gamma_i Z_i
\end{equation}

### Pruebas de Raíces Unitarias en Panel

Las pruebas de raíces unitarias para panel suelen ser usadas principalmente en casos macroeconómicos. De forma similar al caso de series univariadas, asumiremos una forma de AR(1) para una serie en panel:
\begin{equation}
    \Delta Y_{it} = \mu_i + \rho_i Y_{i t-1} + \sum_{i = 1}^{k_i} \varphi_{ij} \Delta Y_{i t-j} + \varepsilon_{it}
    (\#eq:eqARPanel)
\end{equation}

Donde $i = 1, \ldots, N$, $t = 1, \ldots, T$ y $\varepsilon_{it}$ es una v.a. iid que cumple con:
\begin{eqnarray*}
    \mathbb{E}[\varepsilon_{it}] & = & 0 \\
    \mathbb{E}[\varepsilon_{it}^2] & = & \sigma^2_i < \infty \\
    \mathbb{E}[\varepsilon_{it}^4] & < & \infty 
\end{eqnarray*}

Al igual que en el caso univariado, en este tipo de pruebas buscamos identificar cuándo las series son I(1) y cuándo I(0). Para tal efecto, la prueba de raíz unitaria que utilizaremos está basada en una prueba Dickey-Fuller Aumentada en la cual la hipótesis nula ($H_0$) es que todas las series en el panel son no estacionarias, es decir, son I(1). Es decir,
\begin{equation}
    H_0 : \rho_i = 0
\end{equation}

Por su parte, en el caso de la hipótesis nula tendremos dos:
\begin{itemize}
    \item $H_1^A :$ Todas las series son I(0) -- caso homogéneo, o
    
    \item $H_1^B :$ Al menos una de las series es I(0) -- caso heterogéneo
\end{itemize}

### Ejemplo: Pruebas de Raíces Unitarias en Panel

Dependencies and Setup

```{r setup_Panel, include = FALSE, warning = FALSE, message = FALSE}

library(plm)

```

Download data from library PLM

```{r DataPanel}

data("EmplUK", package="plm")

data("Produc", package="plm")

data("Grunfeld", package="plm")

data("Wages", package="plm")

```

Describe data: Grunfeld data (Grunfeld 1958) comprising 20 annual observations on the three variables real gross investment (invest), real value of the firm (value), and real value of the capital stock (capital) for 10 large US firms for the years 1935–1954

```{r}

names(Grunfeld)

```

```{r}

head(Grunfeld)

```

```{r}

Invest <- data.frame(split( Grunfeld$inv, Grunfeld$firm )) # individuals in columns

names(Invest)

```

```{r}

names(Invest) <- c( "Firm_1", "Firm_2", "Firm_3", "Firm_4", 
                    "Firm_5", "Firm_6", "Firm_7", "Firm_8", 
                    "Firm_9", "Firm_10" )

names(Invest)

```

Plot:

```{r fig111, fig.cap = "Evolución de la inversión por empresa", fig.align='center'}

plot(Invest$Firm_1, type = "l", col = 1, ylim = c(0, 1500), lty = 1,
     xlab = "Tiempo", ylab = "Real gross investment")
lines(Invest$Firm_2, type = "l", col = 2, lty = 2)
lines(Invest$Firm_3, type = "l", col = 3, lty = 1)
lines(Invest$Firm_4, type = "l", col = 4, lty = 2)
lines(Invest$Firm_5, type = "l", col = 5, lty = 1)
lines(Invest$Firm_6, type = "l", col = 6, lty = 2)
lines(Invest$Firm_7, type = "l", col = 7, lty = 1)
lines(Invest$Firm_8, type = "l", col = 8, lty = 2)
lines(Invest$Firm_9, type = "l", col = 9, lty = 1)
lines(Invest$Firm_10, type = "l", col = 10, lty = 2)
legend("topleft", legend=c("Firm_1", "Firm_2", "Firm_3", "Firm_4", "Firm_5",
                           "Firm_6", "Firm_7", "Firm_8", "Firm_9", "Firm_10"),
       col = c(1, 2, 3, 4, 5, 6, 7, 8, 9, 10), lty = 1:2)

```

Unit Root Test: Test specifies the type of test to be performed among Levin et al. (2002), Im et al. (2003), Maddala and Wu (1999) and Hadri (2000)

Consider Levin et al. (2002)

```{r}

purtest(log(Invest), test = "levinlin", exo = "intercept", 
        lags = "AIC", pmax = 4)

```

Same via:

```{r}

ts_LInvest <- ts(log(Invest), start = 1935, end = 1954, freq = 1)

ts_DLInvest <- diff(ts(log(Invest), start = 1935, end = 1954, freq = 1), 
                     lag = 1, differences = 1)

```

```{r}

purtest(ts_LInvest, test = "levinlin", exo = "intercept", 
        lags = "AIC", pmax = 4)

summary(purtest(ts_LInvest, test = "levinlin", exo = "intercept", 
        lags = "AIC", pmax = 4))

```

```{r}

purtest(ts_DLInvest, test = "levinlin", exo = "intercept", 
        lags = "AIC", pmax = 4)

summary(purtest(ts_DLInvest, test = "levinlin", exo = "intercept", 
        lags = "AIC", pmax = 4))

```

Consider Im-Pesaran-Shin Unit-Root Test (2003)

```{r}

purtest(ts_LInvest, test = "ips", exo = "intercept", 
        lags = "AIC", pmax = 4)

summary(purtest(ts_LInvest, test = "ips", exo = "intercept", 
                lags = "AIC", pmax = 4))

```

```{r}

purtest(ts_DLInvest, test = "ips", exo = "intercept", 
        lags = "AIC", pmax = 4)

summary(purtest(ts_DLInvest, test = "ips", exo = "intercept", 
                lags = "AIC", pmax = 4))

```

### Ejemplo: Modelo Dif-in-Dif para el INPC de análisis clínicos (update nov-2022)

Este ejemplo modela el efecto que tiene que una empresa de laboratorios de análisis clínicos compre a sus competidores en diferentes ciudades del país. Para lo cual usaremos información del Índice Nacional de Precios al Consumidor de los servicios de análisis clínicos.

Dependencies and Setup

```{r setup_Dif, include = FALSE, warning = FALSE, message = FALSE}

library(ggplot2)
library(dplyr)
library(stats)
library(lmtest)
library(foreign)
library(readxl)
library(plm)
library(tidyr)

options(scipen = 4)

```

Importamos Datos desde un archivo de Excel. Los datos están en formato panel e incluyen:
\begin{itemize}
    \item INPC (Indice Nacional de Precios al Consumidor (2QJul2018 = 100)) para un tipo de servicio. Source: \url{https://www.inegi.org.mx/programas/inpc/2018/#Tabulados}

    \item Dummy variable to indicate the time when the treatment started

    \item Dummy variable to identify the group exposed to the treatment

    \item Pend: Create an interaction between time and treated and add trend variable

    \item OTRAS variables de control
\end{itemize}

Partamos de la siguiente ecuación:
\begin{equation}
    y_{it} = \beta_1 + \beta_2 T_t + \beta_3 D_t + \theta T_t \times D_t + \boldsymbol{\gamma} \mathbf{X}_{it} + \varepsilon_{it}
    (\#eq:eqDiD)
\end{equation}

Donde $y_{it}$ es la variable sobre la cual queremos evaluar el efecto de un tratamiento, $\mathbf{X}_{it}$ es un conjunto de variables de control, que incluye a las variables de efectos fijos (temporales, de individuos o del tipo que se decida) y, en su caso, una tendencia, entre otras. Finalmente, las variables $T_t$ y $D_i$ son variables dicotómicas que identifican con el valor de 1 el momento a partir del cual se observa el tratamiento y con 0 en cualquier otro caso, y con 1 los individuos que fueron tratados y con 0 en cualquier otro caso, respectivamente. 

De esta forma, el producto $T_t \times D_t$ sería una variable dicotómica que indicaría con un 1 a aquellos individuos que fueron tratados a partir del momento en que se implementó el tratamiento y con 0 en cualquier otro caso. Bajo este escenario, $\theta$ es un coeficiente que captura el efecto del tratamiento, condicional a que se ha controlado por una serie de factores.

Otra forma de ver lo que se indica en la ecuación \@ref(eq:eqDiD) es como la comparación de la diferencia en diferencia descrita por:
\begin{eqnarray}
    E & = & [ (\overline{y}_{exit} | treatment) - (\overline{y}_{baseline} | treatment) ] \nonumber \\  
    &  & - [ (\overline{y}_{exit} | placebo) - (\overline{y}_{baseline} | placebo) ]
    (\#eq:eqDiDE)
\end{eqnarray}

La expresión \@ref(eq:eqDiDE) cuantifica el efecto que tiene el tratamiento como la diferencia de medias de dos grupos: un grupo tratado y otro no tratado. Dentro de los cuales se han comparado las medias respecto de una línea base. Podemos plantear esto desde esta otra perspectiva. Pensemos que solo tenemos dos periodos $t = {1, 2}$, en el cual en 1 no ha ocurrido el tratamiento y en 2 ya ha ocurrido. Así, el cambio en la variable de respuesta para los individuos tratados será (suponiendo que omitimos la matriz $\mathbf{X}_{it}$ en la ecuación \@ref(eq:eqDiD)):
\begin{eqnarray}
    \mathbb{E}[ y_{i2} | D_i = 1 ] - \mathbb{E}[ y_{i1} | D_i = 1 ] & = & ( \beta_1 + \beta_2 + \beta_3 + \theta ) - ( \beta_1 + \beta_3 + \theta ) \nonumber \\  
    & = & \beta_2 + \theta 
    (\#eq:eqDiDTreat)
\end{eqnarray}

Ahora, sobre los no tratados:
\begin{eqnarray}
    \mathbb{E}[ y_{i2} | D_i = 0 ] - \mathbb{E}[ y_{i1} | D_i = 0 ] & = & ( \beta_1 + \beta_2 ) - ( \beta_1 ) \nonumber \\  
    & = & \beta_2 
    (\#eq:eqDiDNoTreat)
\end{eqnarray}

Así, la diferencia en diferencia resulta de restar la ecuación \@ref(eq:eqDiDNoTreat) a la ecuación \@ref(eq:eqDiDTreat):
\begin{eqnarray}
    & & ( \mathbb{E}[ y_{i2} | D_i = 1 ] - \mathbb{E}[ y_{i1} | D_i = 1 ] ) - ( \mathbb{E}[ y_{i2} | D_i = 0 ] - \mathbb{E}[ y_{i1} | D_i = 0 ] ) \nonumber \\ 
    & & = \theta 
    (\#eq:eqAplicada)
\end{eqnarray}

En nuestro caso, utilizaremos como tratamiento la entrada al mercado de un laboratorio de análisis clínicos en una ciudad determinada.

```{r Data_Dif, echo = FALSE}

Data = read_excel("BD/baseModeloINPC_Oct2022.xlsx", 
                  sheet = "Dummys")

dim(Data)

names(Data) <- c( "Fecha", "Mes",  "Anio", "Ciudad", 
                  "INPC", "Dummy_FIRMA", "Marca_01", 
                  "Marca_02", "Marca_03", "Marca_04", 
                  "Marca_05", "Marca_06", "Marca_07", 
                  "Marca_08", "Marca_09", "Marca_10",	
                  "Marca_11")

head(Data)

```

Selección de ciudades:

```{r}

Data <- Data[ which( Data$Ciudad != 'Atlacomulco, Edo. de Méx.' & 
                     Data$Ciudad != 'Cancún, Q.R.' &
                     Data$Ciudad != 'Coatzacoalcos, Ver.' &
                     Data$Ciudad != 'Esperanza, Son.' &
                     Data$Ciudad != 'Izúcar de Matamoros, Pue.' &
                     Data$Ciudad != 'Pachuca, Hgo.' &
                     Data$Ciudad != 'Tuxtla Gutiérrez, Chis.' &
                     Data$Ciudad != 'Zacatecas, Zac.' ), ]

```

Tranformaciones:

```{r}
# Log de INPC
Data$LINPC <- log( as.numeric(Data$INPC) , base = exp(1))

# Volvemos factor a la fecha
Data$Periodo <- factor(Data$Fecha, order = TRUE,
                       levels = c( "Jul 2002", "Ago 2002", "Sep 2002", 
                                   "Oct 2002", "Nov 2002", "Dic 2002",
                                   "Ene 2003", "Feb 2003", "Mar 2003", 
                                   "Abr 2003", "May 2003", "Jun 2003",
                                   "Jul 2003", "Ago 2003", "Sep 2003", 
                                   "Oct 2003", "Nov 2003", "Dic 2003",
                                   "Ene 2004", "Feb 2004", "Mar 2004", 
                                   "Abr 2004", "May 2004", "Jun 2004",
                                   "Jul 2004", "Ago 2004", "Sep 2004", 
                                   "Oct 2004", "Nov 2004", "Dic 2004",
                                   "Ene 2005", "Feb 2005", "Mar 2005", 
                                   "Abr 2005", "May 2005", "Jun 2005",
                                   "Jul 2005", "Ago 2005", "Sep 2005", 
                                   "Oct 2005", "Nov 2005", "Dic 2005",
                                   "Ene 2006", "Feb 2006", "Mar 2006", 
                                   "Abr 2006", "May 2006", "Jun 2006",
                                   "Jul 2006", "Ago 2006", "Sep 2006", 
                                   "Oct 2006", "Nov 2006", "Dic 2006",
                                   "Ene 2007", "Feb 2007", "Mar 2007", 
                                   "Abr 2007", "May 2007", "Jun 2007",
                                   "Jul 2007", "Ago 2007", "Sep 2007", 
                                   "Oct 2007", "Nov 2007", "Dic 2007",
                                   "Ene 2008", "Feb 2008", "Mar 2008", 
                                   "Abr 2008", "May 2008", "Jun 2008",
                                   "Jul 2008", "Ago 2008", "Sep 2008", 
                                   "Oct 2008", "Nov 2008", "Dic 2008",
                                   "Ene 2009", "Feb 2009", "Mar 2009", 
                                   "Abr 2009", "May 2009", "Jun 2009",
                                   "Jul 2009", "Ago 2009", "Sep 2009", 
                                   "Oct 2009", "Nov 2009", "Dic 2009",
                                   "Ene 2010", "Feb 2010", "Mar 2010", 
                                   "Abr 2010", "May 2010", "Jun 2010",
                                   "Jul 2010", "Ago 2010", "Sep 2010", 
                                   "Oct 2010", "Nov 2010", "Dic 2010",
                                   "Ene 2011", "Feb 2011", "Mar 2011", 
                                   "Abr 2011", "May 2011", "Jun 2011",
                                   "Jul 2011", "Ago 2011", "Sep 2011", 
                                   "Oct 2011", "Nov 2011", "Dic 2011",
                                   "Ene 2012", "Feb 2012", "Mar 2012", 
                                   "Abr 2012", "May 2012", "Jun 2012",
                                   "Jul 2012", "Ago 2012", "Sep 2012", 
                                   "Oct 2012", "Nov 2012", "Dic 2012",
                                   "Ene 2013", "Feb 2013", "Mar 2013", 
                                   "Abr 2013", "May 2013", "Jun 2013",
                                   "Jul 2013", "Ago 2013", "Sep 2013", 
                                   "Oct 2013", "Nov 2013", "Dic 2013",
                                   "Ene 2014", "Feb 2014", "Mar 2014", 
                                   "Abr 2014", "May 2014", "Jun 2014",
                                   "Jul 2014", "Ago 2014", "Sep 2014", 
                                   "Oct 2014", "Nov 2014", "Dic 2014",
                                   "Ene 2015", "Feb 2015", "Mar 2015", 
                                   "Abr 2015", "May 2015", "Jun 2015",
                                   "Jul 2015", "Ago 2015", "Sep 2015", 
                                   "Oct 2015", "Nov 2015", "Dic 2015",
                                   "Ene 2016", "Feb 2016", "Mar 2016", 
                                   "Abr 2016", "May 2016", "Jun 2016",
                                   "Jul 2016", "Ago 2016", "Sep 2016", 
                                   "Oct 2016", "Nov 2016", "Dic 2016",
                                   "Ene 2017", "Feb 2017", "Mar 2017", 
                                   "Abr 2017", "May 2017", "Jun 2017",
                                   "Jul 2017", "Ago 2017", "Sep 2017", 
                                   "Oct 2017", "Nov 2017", "Dic 2017",
                                   "Ene 2018", "Feb 2018", "Mar 2018", 
                                   "Abr 2018", "May 2018", "Jun 2018",
                                   "Jul 2018", "Ago 2018", "Sep 2018", 
                                   "Oct 2018", "Nov 2018", "Dic 2018",
                                   "Ene 2019", "Feb 2019", "Mar 2019", 
                                   "Abr 2019", "May 2019", "Jun 2019",
                                   "Jul 2019", "Ago 2019", "Sep 2019", 
                                   "Oct 2019", "Nov 2019", "Dic 2019",
                                   "Ene 2020", "Feb 2020", "Mar 2020", 
                                   "Abr 2020", "May 2020", "Jun 2020",
                                   "Jul 2020", "Ago 2020", "Sep 2020", 
                                   "Oct 2020", "Nov 2020", "Dic 2020",
                                   "Ene 2021", "Feb 2021", "Mar 2021", 
                                   "Abr 2021", "May 2021", "Jun 2021",
                                   "Jul 2021", "Ago 2021", "Sep 2021", 
                                   "Oct 2021", "Nov 2021", "Dic 2021",
                                   "Ene 2022", "Feb 2022", "Mar 2022", 
                                   "Abr 2022", "May 2022", "Jun 2022",
                                   "Jul 2022", "Ago 2022", "Sep 2022", "
                                   Oct 2022", "Nov 2022", "Dic 2022" ))

```

Plot

```{r echo = TRUE}

Data %>%
  ggplot( aes(x = Periodo, y = LINPC, group = Ciudad, color = Ciudad )) +
        geom_line() +
        theme(legend.title = element_text(color = "black", size = 8),
          legend.text = element_text(color = "black", size = 5 )) +
        theme(legend.position="bottom") +
        theme(axis.text.x = element_text( size = 8, angle = 90))


```

Hagamos una pruebas de Raíces Unitarias.

Change to format wide:

```{r echo = FALSE}

LINPC <- spread(Data[c(1,4,18)], key = Ciudad, value = LINPC)

head(LINPC)

```

Time Series:

```{r}

ts_LINPC <- ts( LINPC[c( 2:48 )], 
               start = c(2002, 7),
               freq = 12)

ts_DLINPC <- diff(ts( LINPC[c( 2:48 )], 
                     start = c(2002, 7),
                     freq = 12), 
                  lag = 1, 
                  differences = 1)

```

Unit Root Test: Test specifies the type of test to be performed among Levin et al. (2002), Im et al. (2003), Maddala and Wu (1999) and Hadri (2000)

Optimal lags:
\begin{eqnarray*}
  p & = & Int(4*(T/100)^{(1/4)}) \\
   & = & Int(4*(244/100)^{(1/4)}) \\
   & = & Int(4.99) \\
   & = & 4
\end{eqnarray*}

Consider Levin et al. (2002):

```{r}

purtest(ts_LINPC, test = "levinlin", exo = "trend", # exo = c("none", "intercept", "trend"),
        lags = "AIC", pmax = 4)

```

```{r}

purtest(ts_DLINPC, test = "levinlin", exo = "trend", # exo = c("none", "intercept", "trend"),
        lags = "AIC", pmax = 4)

```

Consider Choi (2001):

```{r}

purtest(ts_LINPC, test = "logit", exo = "trend", # exo = c("none", "intercept", "trend"),
        lags = "AIC", pmax = 4)

```

```{r}

purtest(ts_DLINPC, test = "logit", exo = "trend", # exo = c("none", "intercept", "trend"),
        lags = "AIC", pmax = 4)

```

Consider Hadri (2000):

```{r}

purtest(ts_LINPC, test = "hadri", exo = "trend", # exo = c("none", "intercept", "trend"),
        lags = "AIC", pmax = 4)

```

```{r}

purtest(ts_DLINPC, test = "hadri", exo = "trend", # exo = c("none", "intercept", "trend"),
        lags = "AIC", pmax = 4)


```

Estimación PANEL con TREND:

```{r}
# Modelo Final
fixed <- plm( LINPC ~ Dummy_FIRMA + Marca_01 + Marca_02 + Marca_03 + Marca_04 + Marca_05 + 
              Marca_06 + Marca_07 + Marca_08 + Marca_09 + Marca_10 + Marca_11 + as.numeric(Periodo),
             data = Data, 
             index=c("Ciudad", "Periodo"), 
             model = "within")

summary(fixed)

```

```{r}
# Modelo Final
fixed <- plm( LINPC ~ Dummy_FIRMA + as.numeric(Periodo),
             data = Data, 
             index=c("Ciudad", "Periodo"), 
             model = "within")

summary(fixed)

```

### Panel VAR

En esta sección extenderemos el caso del modelo VAR(p) a uno en forma panel. En este caso asumimos que las variables exógenas son los $p$ rezagos de las $k$ variables endógenas. Consideremos el siguiente caso de un modelo panel VAR con efectos fijos --ciertamente es posible hacer estimaciones con efectos aleatorios, no obstante, requiere de supuestos adicionales que no contemplamos en estas notas--, el cual es la forma más común de estimación:
\begin{equation}
    \mathbf{Y}_{it} = \mu_i + \sum_{l = 1}^p \mathbf{A}_l \mathbf{Y}_{i t - l} + \mathbf{B} \mathbf{X}_{it} + \varepsilon_{it}
   (\#eq:eqPVAR)
\end{equation}

Donde $\mathbf{Y}_{it}$ es un vector de variables endógenas estacionarias para la unidad de corte transversal $i$ en el tiempo $t$, $\mathbf{X}_{it}$ es una matriz que contiene variables exógenas, y $\varepsilon_{it}$ es un término de error que cumple con:
\begin{eqnarray*}
    \mathbb{E}[\varepsilon_{it}] & = & 0 \\
    Var[\varepsilon_{it}] & = & \Sigma_\varepsilon
\end{eqnarray*}

Donde $\Sigma_\varepsilon$ es una matriz definida positiva.

Para el porceso de estimación, la ecuación \@ref(eq:eqPVAR) se modifica en su versión en diferencias para quedar como:
\begin{equation}
    \Delta \mathbf{Y}_{it} = \sum_{l = 1}^p \mathbf{A}_l \Delta \mathbf{Y}_{i t - l} + \mathbf{B} \Delta \mathbf{X}_{it} + \Delta \varepsilon_{it}
    (\#eq:eqDinamicPVAR)
\end{equation}

La ecuación \@ref(eq:eqDinamicPVAR) se estima por un GMM.

## Ejemplos: Panel VAR(p)

Dependencies and Setup
```{r setup_PVAR, include = FALSE, warning = FALSE, message = FALSE}

library(panelvar)

```

### Ejemplo 1

We used the dynamic panel literature by Arellano and Bond (1991), Blundell and Bond (1998) and Roodman (2009b). 
This data set describes employment, wages, capital and output of 140 firms in the United Kingdom from 1976 to 1984. 
We estimate: Employment is explained by past values of employment ("l" lags), current and first lag of wages and output and current value of capital. 

```{r echo = FALSE}

data("abdata")

names(abdata)

head(abdata)
```

Estimación

```{r}

#?pvargmm

Arellano_Bond_1991_table4b <- pvargmm( dependent_vars = c("n"),
                                       lags = 2, 
                                       exog_vars = c("w", "wL1", "k", "ys", "ysL1", "yr1979", "yr1980", "yr1981", "yr1982",
                                                      "yr1983", "yr1984"),
                                       transformation = "fd", data = abdata,  panel_identifier = c("id", "year"),
                                       steps = c("twostep"),
                                       system_instruments = FALSE,
                                       max_instr_dependent_vars = 99,
                                       min_instr_dependent_vars = 2L,
                                       collapse = FALSE)
```

```{r}

summary(Arellano_Bond_1991_table4b)

```

### Ejemplo 2:

We used the panel data set consists of 265 Swedish municipalities and  covers 9 years (1979-1987). 
These variables include total expenditures (expenditures), total own-source revenues (revenues) and intergovernmental grants received by the municipality (grants). 
Source: Dahlberg and Johansson (2000) 

Grants from the central to the local government are of three kinds: support to municipalities with small tax capacity, grants toward the running of certain local government activities and grants toward certain investments.

```{r}

data("Dahlberg")

names(Dahlberg)

head(Dahlberg)

```

Estimación:

```{r}
ex1_dahlberg_data <- pvargmm(dependent_vars = c("expenditures", "revenues", "grants"),
          lags = 1,
          transformation = "fod",
          data = Dahlberg,
          panel_identifier=c("id", "year"),
          steps = c("twostep"),
          system_instruments = FALSE,
          max_instr_dependent_vars = 99,
          max_instr_predet_vars = 99,
          min_instr_dependent_vars = 2L,
          min_instr_predet_vars = 1L,
          collapse = FALSE
  )
```

```{r}

summary(ex1_dahlberg_data)

```

Model selection procedure of Andrews and Lu (2001) to select the optimal lag length for our example

```{r}

Andrews_Lu_MMSC(ex1_dahlberg_data)

```

```{r}

ex2_dahlberg_data <- pvargmm(dependent_vars = c("expenditures", "revenues", "grants"),
                             lags = 2,
                             transformation = "fod",
                             data = Dahlberg,
                             panel_identifier=c("id", "year"),
                             steps = c("twostep"),
                             system_instruments = FALSE,
                             max_instr_dependent_vars = 99,
                             max_instr_predet_vars = 99,
                             min_instr_dependent_vars = 2L,
                             min_instr_predet_vars = 1L,
                             collapse = FALSE)

```

```{r}

summary(ex2_dahlberg_data)

```

```{r}

Andrews_Lu_MMSC(ex2_dahlberg_data)

```

Sstability of the autoregressive process:

```{r}

stab_ex1_dahlberg_data <- stability(ex1_dahlberg_data)

print(stab_ex1_dahlberg_data)

plot(stab_ex1_dahlberg_data)

```

Generate impulse response functions.

```{r}

# ex1_dahlberg_data_oirf <-  oirf(ex1_dahlberg_data, n.ahead = 8)
# 
# ex1_dahlberg_data_girf <-  girf(ex1_dahlberg_data, n.ahead = 8, ma_approx_steps= 8)
# 
# ex1_dahlberg_data_bs <-  bootstrap_irf(ex1_dahlberg_data, typeof_irf = c("GIRF"),
#                                        n.ahead = 8,
#                                        nof_Nstar_draws = 500,
#                                        confidence.band = 0.95)
# 
# plot(ex1_dahlberg_data_girf, ex1_dahlberg_data_bs)

``` 

## Cointegración

[PENDIENTE]


## Modelos No Lineales

### Modelos de cambio de régimen

En años recientes, los modelos de serie de tiempo han sido incorporados en análisis de la existencia de diferentes estados que son generados por procesos estocásticos subyacentes. En esta sección del curso revisaremos algunos modelos de cambio de régimen. Restringimos nuestra revisión a modelos que asuman que la dinámica de las series puede ser descrita por modelos del tipo AR y dejamos fuera procesos del tipo MA.

En general distinguimos que existen dos tipos de modelos:
\begin{enumerate}
    \item Modelos caracterizados por una variable observable, por lo que tenemos certeza de los régimanes en cada uno de los momentos.
    
    \item Modelos en los que el régimen no puede ser observado por una variable, pero si conocemos el proceso estocástico subyacente. 
\end{enumerate}

### Regímenes determinados por información observable

En estos casos asumimos que el régimen ocurre en un momento $t$ y puede ser determinado por una variable observable. Este modelo es conocido como el modelo autoregresivo con umbral (TAR, Threshold Autoregressive model). En este caso también diremos que cuando el régimen está determinado por la información de la misma serie será llamado Self-Exciting TAR (SETAR).

Veámos un caso particular. Supongamos que existe un umbral, $c$, para el régimen que está determinado por $q_t = y_{t-1}$ y que el estado de la naturaleza nos permite establecer dos estados o regímenes:
\begin{equation}
    y_t = 
    \begin{cases}
        \phi_{01} + \phi_{11} y_{t-1} + \varepsilon_t \text{ si } y_{t-1} \leq c \\
        \phi_{02} + \phi_{12} y_{t-1} + \varepsilon_t \text{ si } y_{t-1} > c 
    \end{cases}
\end{equation}

Donde asumiremos que $\varepsilon_t$ es i.i.d y que cumple con:
\begin{equation*}
    \mathbb{E}[\varepsilon_t | \Omega_{t-1}] = 0
\end{equation*}

Donde $\Omega_{t-1} = \{ y_{t-1}, y_{t-2}, \ldots \}$. Existe una variante de este modelo que suaviza la transición entre regímenes conocido como Smooth Transition AR (STAR) y puede ser especificada en su modalidad de dos regímenes como:
\begin{equation}
    y_t = (\phi_{01} + \phi_{11} y_{t-1}) (1 - G(y_{t-1}; \gamma, c)) + (\phi_{02} + \phi_{12} y_{t-1}) G(y_{t-1}; \gamma, c) + \varepsilon_t
\end{equation}

Donde $G(y_{t-1}; \gamma, c)$ es una función de distribución de probabilidad que suaviza la transición entre regímenes. La práctica común es suponer que esta tiene una forma logística:
\begin{equation}
    G(y_{t-1}; \gamma, c) = \frac{1}{1 + e^{-\gamma (y_{t-1} - c)}}
\end{equation}

Es posible hacer extensiones de lo anterior a modelos de orden superior; dando como resultado:
\begin{equation}
    y_t = 
    \begin{cases}
        \phi_{01} + \phi_{11} y_{t-1} + \phi_{21} y_{t-2} + \ldots + \phi_{p_1 1} y_{t-p_1} + \varepsilon_t \text{ si } y_{t-1} \leq c \\
        \phi_{02} + \phi_{12} y_{t-1} + \phi_{22} y_{t-2} + \ldots + \phi_{p_2 2} y_{t-p_2} + \varepsilon_t \text{ si } y_{t-1} > c 
    \end{cases}
\end{equation}

En el segundo caso:
\begin{eqnarray*}
    y_t & = & (\phi_{01} + \phi_{11} y_{t-1} + \phi_{21} y_{t-2} + \ldots + \phi_{p_1 1} y_{t-p_1}) (1 - G(y_{t-1}; \gamma, c)) \\
    &  & + (\phi_{02} + \phi_{12} y_{t-1} + \phi_{22} y_{t-2} + \ldots + \phi_{p_2 2} y_{t-p_2}) G(y_{t-1}; \gamma, c) \\
    &  & + \varepsilon_t
\end{eqnarray*}

De igual forma que en el caso de los modelos ARIMA y VAR, el número de rezagos utilizados es determinado mediante el uso de criterios de información como el de Akaike:
\begin{equation}
    AIC(p_1, p_2) = n_1 ln(\hat{\sigma}^2_1) + n_2 ln(\hat{\sigma}^2_2) + 2(p_1 + 1) + 2(p_2 + 1)
\end{equation}

Los modelos SETAR y STAR generan procesos estacionarios siempre que cumplan ciertas condiciones. En estas notas nos enfocaremos únicamente en el modelo SETAR; el cual genera en un proceso estacionario cuando:
\begin{enumerate}
    \item $\phi_{11} < 1$, $\phi_{12} < 1$, $\phi_{11} \cdot \phi_{12} < 1$
    
    \item $\phi_{11} = 1$, $\phi_{12} < 1$, $\phi_{01} > 0$
    
    \item $\phi_{11} < 1$, $\phi_{12} = 1$, $\phi_{02} < 0$
    
    \item $\phi_{11} = 1$, $\phi_{12} = 1$, $\phi_{02} < 0 < \phi_{01}$
    
    \item $\phi_{11} \cdot \phi_{12} = 1$, $\phi_{11} < 0$, $\phi_{02} + \phi_{12} \cdot \phi_{01} > 0$
\end{enumerate}

Finalmente, en ocasiones podemos estar interesados en modelos donde los regímenes sean más de 2, es decir, digamos $m$ umbrales bajo un modelo SETAR o STAR. Por ejemplo, en el caso de un modelo SETAR podemos verificar que $m$ regímenes implican $m + 1$ umbrales: $c_0, c_1, \ldots, c_m$. En cuyo caso:
\begin{equation*}
    -\infty = c_0 < c_1 < \ldots < c_{m-1} < c_m = \infty
\end{equation*}

Así, tendríamos ecuaciones:
\begin{equation}
    y_t = \phi_{0j} + \phi_{ij} y_{t-1} + \varepsilon_t \text{ si } c_{j-1} < y_{t-1} < c_j
\end{equation}

Para $j = 1, 2, \ldots, m$. De forma similar, podemos recomponer el modelo STAR.

### Regímenes determinados por variables no observables

Este tipo de modelos asume que el régimen ocurre en el momento $t$ y que no puede ser observado, ya que este es determinado por un proceso no observable, el cual denotamos como $s_t$. En el caso de dos regímenes, $s_t$ puede ser asumido como que toma 2 valores: 1 y 2, por ejemplo. Supongamos que el proceso subyacente tiene una forma del tipo AR(1) dado por:
\begin{equation}
    y_t = 
    \begin{cases}
        \phi_{01} + \phi_{11} y_{t-1} + \varepsilon_t \text{ si } s_t = 1 \\
        \phi_{02} + \phi_{12} y_{t-1} + \varepsilon_t \text{ si } s_t = 2
    \end{cases}
    \label{eqSwchingObs}
\end{equation}

O en un formato más corto de notación:
\begin{equation}
    y_t = \phi_{0 s_t} + \phi_{1 s_t} y_{t-1} + \varepsilon_t
\end{equation}

Para complementar el modelo, las propiedades del proceso $s_t$ necesitan ser especificadas. El modelo más popular dentro de esta familia es el propuesto por James Hamilton en 1989, el cual es conocido como Markov Switching Model (MSM), en el cual el proceso $s_t$ se asume como un proceso de Markov de primer orden. Esto implica que el régimen actual $s_t$ sólo depende del período $s_{t-1}$. 

Así, el modelo es completado mediante la definición de las probabilidades de transición para moverse del un estado a otro:
\begin{eqnarray*}
    \mathbb{P}(s_t = 1 | s_{t-1} = 1) & = & p_{11} \\
    \mathbb{P}(s_t = 2 | s_{t-1} = 1) & = & p_{12} \\
    \mathbb{P}(s_t = 1 | s_{t-1} = 2) & = & p_{21} \\
    \mathbb{P}(s_t = 2 | s_{t-1} = 2) & = & p_{22} 
\end{eqnarray*}

Así, $p_{ij}$ es igual a la probabilidad de que la cadena de Markov pase del estado $i$ en el momento $t-1$ al estado $j$ en el tiempo $t$. En todo caso asumiremos que $p_{ij} > 0$ y que:
\begin{eqnarray*}
    p_{11} + p_{12} = 1 \\
    p_{21} + p_{22} = 1 
\end{eqnarray*}

Otro tipo de probabilidades a analizar son las probabilidades incondicionales de $\mathbb{P}(s_t = i)$, $i = 1, 2$. Usando la teoría ergódica de las cadenas de Markov, estas probabilidades están dadas por:
\begin{eqnarray*}
    \mathbb{P}(s_t = 1) & = & \frac{1 - p_{22}}{2 - p_{11} - p_{22}} \\ 
    \mathbb{P}(s_t = 2) & = & \frac{1 - p_{11}}{2 - p_{11} - p_{22}}
\end{eqnarray*}

Un caso más general es el de múltiples regímenes en el cual $s_t$ puede tomar cualquier valor $m > 2$, $m \in \mathbb{N}$. Este modelo se puede escribir como:
\begin{equation}
    y_t = \phi_{0j} + \phi_{1j} y_{t-1} + \varepsilon_t \text{ si } s_t = j \text{, para } j = 1, 2, \ldots, m
\end{equation}

Donde las probabilidades de transición estarán dadas por:
\begin{equation}
    p_{ij} = \mathbb{P}(s_t = j | s_{t-1} = i) \text{ para } i , j = 1, 2, \ldots, m
\end{equation}

Donde la ecuación anterior satisface que $p_{ij} > 0$, $\forall i, j = = 1, 2, \ldots, m$ y que:
\begin{equation*}
    \sum_{j=1}^m p_{ij} = 1 \text{ para } i = 1, 2, \ldots, m
\end{equation*}

Finalmente, plantearemos el procedimiento empírico seguido para la estimación de este tipo de modelos:
\begin{enumerate}
    \item Estimar un proceso AR(p)
    
    \item Probar una hipótesis nula de no linealidad de acurdo con alguno de los modelos SERAR, STAR o MSM
    
    \item Estimar lo parámetros
    
    \item Evluar los resultados del modelo
    
    \item Ajustar, en su caso, la estimación o modelo
    
    \item Pronósticar o realizar análisis impluso-respuesta
\end{enumerate}

## Ejemplo: Modelos de Cambio de Regímen (TAR)

Dependencies and Setup:

```{r setupTAR, include = FALSE, warning = FALSE, message = FALSE}

library(astsa)
library(tsDyn)

```

Data: Monthly rates of deaths due to flu in the United States for 11 years

```{r echo = FALSE}

flu <- read.delim("BD/flu.txt")

head(flu)

```

Convert time series

```{r}

flu <- ts(flu)

D_flu = diff(flu, lag = 1)

```

Plotting

```{r}

plot(flu, type = "b", col = "darkred", ylab = "", 
     main = "Monthly rates of deaths due to flu in the United States")

plot(D_flu, type="b", col = "darkred", ylab = "", 
     main = "Diff Monthly rates of deaths due to flu in the United States")

```

The tsDyn package in R has simplified this code into a handful of steps:

```{r}

#?setar

D_flu_tar4_05 <- setar(D_flu, m = 4, thDelay = 0, th = 0.05) 

summary(D_flu_tar4_05) 

```

```{r}

plot(D_flu_tar4_05)

```

If we do not provide a threshold to the th option, setar searches over a grid to choose a threshold ~ 0.038:

```{r}

D_flu_tar4 <- setar(D_flu, m = 4, thDelay = 0)

summary(D_flu_tar4)

plot(D_flu_tar4)

```
